臺北高等行政法院判決　　　　　　　　　　　　　　九十一年度訴字第五一三九號
　　　　　　　　　　　　　　　.
　　原　　　告　吉貿有限公司
　　代　表　人　甲○○董事）.
　　　　　　　　　　　　　　　.
　　　　　　　　　　　　　　　.
　　訴訟代理人　王富茂律師
　　複代 理 人　王瀅雅律師
　　被　　　告　經濟部智慧財產局
　　代　表　人　蔡練生（局長）
　　訴訟代理人　乙○○
　　參　加　人　美商．海洋公園公司
　　　　　　　　(Ocean .
　　　　　　　　ducts,I.
　　代　表　人　法蘭克．Ｊ．巴.
　　　　　　　　(Frank .
　　　　　　　　（財務長）
　　訴訟代理人　楊鴻基律師
　　　　　　　　徐頌雅律師
右當事人間因商標評定事件，原告不服經濟部中華民國九十一年十月十一日經訴字第
○九一○六一二四七二○號訴願決定，提起行政訴訟，並經本院裁定允許參加人獨立
參加本件被告之訴訟。本院判決如左：
    主  文
原告之訴駁回。
訴訟費用由原告負擔。
    事  實
壹、事實概要：
    緣原告前於民國（以下同）八十八年二月十二日以「CARWHEEL及圖」商標，指定
    使用於商標法施行細則第四十九所定商品及服務分類表第二十九類之鮑魚商標，
    向被告申請註冊，經被告准列為註冊第八八二九五八號商標（以下簡稱系爭商標
    ，如附圖一）。嗣參加人以系爭商標有違註冊時商標法第三十七條第七、十二款
    之規定，對之申請評定，並檢具註冊第二一七五八○號「車輪」、第七五○一一
    ○號「車輪牌及圖」商標、第六五一七一五號「CALMEX」商標及第五二七○九八
    號「舵圖」商標（以下合稱據以評定商標，如附圖二）為證據。案經被告審查，
    認系爭商標與據以評定商標，應屬構成近似之商標，復指定使用於同一或類似商
    品，有違系爭商標註冊時商標法第三十七條第十二款規定，而以九十一年八月十
    九日中台評字第九一○○八二號商標評定書為系爭商標之註冊應為無效之處分。
    原告不服，提起訴願，遭駁回後，遂向本院提起行政訴訟，本院因認本件撤銷訴
    訟之結果，參加人之權利或法律上利益將受損害，乃依行政訴訟法第四十二條第
    一項規定，依聲請裁定允許參加人獨立參加本件被告之訴訟。
貳、兩造聲明：
一、原告聲明：求為判決訴願決定及原處分均撤銷。
二、被告聲明：求為判決如主文所示。
、兩造爭點：
    系爭商標與據以評定商標是否構成近似？有無違反系爭商標註冊時商標法第三十
    七條第十二款規定？
一、原告陳述：
１、綜觀訴願決定之認事用法及其駁回理由，顯有可議：
    按「商標為商品之標識，使用商標所以必認為權利者，無非欲普通一般願購自己
    商品之人，不因他人之冒用（偽造）或跡近假冒（類似），致生誤認，而被其攘
    奪利益。則認定他人之商品是否有冒用或跡近假冒之情形，即應以普通一般人之
    識別力為基礎。至普通一般人之於事物，究係如何識別，據吾人經驗上之法則觀
    察之，識別之成立及變更，要以事物足惹人注意之『主要部分』為準。故苟有兩
    商標於此，就其『主要部分』分別觀察，顯有殊異之外觀，足使人一見瞭然，不
    致發生誤認者，則其『附屬部分』縱有形跡類似之處，亦斷不致招人之混同，即
    毋庸認甲商標之於乙商標有跡近假冒之弊，而慮其利益之必被攘奪。」最高法院
    六年上字第一四二四號判例，早有明示。因之商標究否近似之觀察，首重其「主
    要部分」之比較，若「主要部分」明顯可辨，則縱「附屬部分」略有形似，仍不
    能認其為近似。又是否構成近似？非可恣意認定，應依法為之，商標近似審查基
    準第一條規定：「商標在外觀、觀念或讀音方面有一近似者，即為近似之商標。
    」因而商標近似之標準不外有三：(一)外觀、(二)觀念、(三)讀音，三者並重，不分先
    後，皆為審查商標近似之重要依據。就上述所列標準觀之，本件系爭商標與據以
    評定商標是否近似，可得分述如下：
(1)、「外觀」言之，二者顯不近似：
    揆諸本件系爭商標與據以評定商標相較，一為外文，一為中文。無論識字能力如
    何，皆不致忽略此外觀上明顯差異，自不待言。此外，系爭商標所用圖樣為隨處
    可見之「四邊形圖」，反觀參加人提出之據以評定商標所用殊為鮮見之「舵圖」
    言之，不論如何觀察，皆不致發生混淆，亦不會使消費者產生類似之印象。再者
    ，系爭商標所用中文為「美輪牌」，與據以評定商標「車輪牌」及所用「CALMEX
    」外文圖文，抑亦相去甚遠，足證二者在外觀上異時異地分別觀察，一般消費者
    當能輕易分辨，實無混淆誤認之虞，因而二者外觀，顯極不相似，事理至明。
(2)、如就「觀念」言之，二者抑亦顯不相似：
、本件據以評定商標之「車輪牌及圖」，其中中文「車輪」乃為一般眾所皆知之用
    語，其意為「（陸地上用的）車子的輪子」，鮮有析分為「車」與「輪」二字之
    二種觀念來分解。而系爭商標確為原告所首創，用以表彰所涉鮑魚產品之獨創用
    語，比較二者，於觀念上實難為有致人混同誤認之虞。至於訴願決定機關所謂「
    ．．．商標圖樣上之外文『CARWHEEL』，係由『CAR』與『WHEEL』二字結合而成
    ，其中『CAR』含有車、汽車之意，『WHEEL』含有輪、車輪之意，二者合用，易
    予人中文意義為車輪之聯想」乙節，姑且不論其自行拆解單字是否符合英文文法
    ，如就其將「CARWHEEL」草率分解為中文之「車」與「輪」二體，則屬牽強附會
    ，又如就英文單字，將二個單字合而為一新的單字之情形所在多有而言，例如將
    「Man」（男人）與「Age」（年紀）結合為「Manage」（管理），每每皆有獨立
    之意義而與原字根不發生聯想，又例如將「Car」與「bon」（好的）結合而為「
    Carbon」（碳）、將「Car」與「line」（線）結合而為「Carline」（女巫）、
    將「Car」與「nival」（雪的）結合而為「Carnival」（嘉年華會），甚或如將
    「Car」與「rot」（腐爛）結合而為「Carrot」（胡蘿蔔）等等事例，不勝枚舉
    ，若按訴願決定機關之臆測字義之邏輯，上述事例，豈非應「聯想」為「好車」
    、「車線」、「雪車」、「爛車」？在在皆足以證明訴願決定機關完全不顧英文
    語法，強將自我豐富之幻想力強加投射於所謂「具有普通知識經驗之購買人」身
    上，無稽之論，至臻明顯。
、事實上，以現今教育之普及，國民之英文程度並非如訴願決定機關想像中那麼差
    ，相當多數的民眾皆會將所謂「車輪」理解為「Tire」或「Carwheel」，何況「
    CAR」與「WHEEL」均只是交易上經常使用，標識力薄弱之文字，縱謂原告所持之
    商標包含二個英文字根，然經此結合已形成一嶄新的獨立意義（即「CARWHEEL」
    ），用以象徵系爭商品，與知名冰品「Haagen-Dazs」 情形相類，就字義本身而
    言，皆是沒有意義的特殊文字，並不致喚起相關大眾「車子的輪子」的印象，故
    二者之觀念，在在顯有不同。就商標近似審查基準所舉之例觀察，顯應做觀念不
    相似之認定，訴願決定昧於凡此明顯事實而為近似之判定，顯有違誤。
(3)、再以讀音而言，二者也是顯不相似：
    首就讀音而言，據商標近似審查基準觀之，係指中文或外文連貫唱呼是否有誤認
    為標準。是則，顯而易見，「CARWHEEL」字與「車輪牌」字，不論在國語、台語
    、客語及英語讀音上均相去甚遠，連貫唱呼，亦絕無引起聯想可言，自不待言。
    抑有進者，按照大眾之消費習慣，於超市或便利商店購物時，常會將品牌名稱於
    心中默唸，用以辨別，而國人皆習英文發音，此英文發音之明顯差異，適足以明
    顯區別二項品牌產品之不同，應不致發生誤認。
２、綜上所述，足證系爭商標「CARWHEEL」與「車輪牌」不論在外觀、觀念及讀音方
    面，皆不近似，就二商品外觀為通體觀察，凡具有普通知識經驗之購買人，亦絕
    不致因而產生誤認，故二者實不相似。訴願決定機關擅將系爭商標拆解，妄做荒
    謬之聯想，其判斷實已流於恣意，為裁量之濫用，與憲法保障人民財產權利之意
    旨顯有杆格。為此，請判決如原告訴之聲明。
二、被告陳述：
１、按商標圖樣「相同或近似於他人同一商品或類似商品之註冊商標者」，不得申請
    註冊，為本件系爭商標註冊時商標法第三十七條第十二款所明定。而商標圖樣之
    近似，以具有普通知識經驗之購買人，於購買時施以普通所用之注意，有無混同
    誤認之虞判斷之，復為同法施行細則第十五條第一項所明定。
２、本件系爭商標圖樣上之外文「CARWHEEL」，縱如原告所言，為其所創用之單字，
    惟其起首「CAR」為習知習見之文字，有車、汽車等特定意義，消費者極易將之
    區隔為「CAR」、「WHEEL」二部分，而「WHEEL」有輪、車輪等字義，是結合「
    CAR」與「WHEEL」二字而成之「CARWHEEL」，易予人中文意義為「車輪」之聯想
    ，與參加人據以評定商標圖樣上之中文「車輪」相較，二者中外文意義相彷彿，
    於異時異地隔離觀察，在觀念上，有使普通知識經驗之商品購買人產生混同誤認
    之虞，應屬構成近似之商標，且前者所指定使用之鮑魚商品，與後者所指定使用
    之海味肉食、海產肉品等商品，核屬類似之商品，自有前揭法條規定之適用。又
    本件系爭商標既應依商標法第三十七條第十二款之規定評定其註冊應作為無效，
    其是否尚有違反同法條第七款之規定，自無庸審究。
３、綜上所述，被告之原處分洵無違誤，請判決如被告答辯之聲明。
三、參加人陳述：
１、系爭商標與據以評定商標為近似商標：
(1)、按商標圖樣「相同或近似於他人同一商品或類似商品之註冊商標者」，不得申請
    註冊，為系爭商標註冊時商標法第三十七條第十二款所明定。而判斷兩商標近似
    與否，應依具有普通知識經驗之一般商品購買人施以普通所用之注意，異時異地
    隔離整體觀察，有無引起混同誤認之虞以為斷。商標在外觀、觀念或讀音方面有
    一近似者，即為近似之商標。商標圖形近似；或商標圖樣上之中文意義或稱謂相
    同或相似；或商標圖樣上之圖形意義相同，或商標圖樣上之中文與圖形意義相同
    ，有混同誤認之虞者，為外觀或觀念近似。為行政院七十四年十月二日台七十四
    經字第一八○六八號函核定修正之「商標近似審查基準」第一、二(三)、(九)及三(一)
    、(四)、(七)所明定。
(2)、另前經濟部中央標準局（即被告之前身）八十五年四月編印之商標手冊○二、○
    四、○二商標之圖樣近似與商品類似第三項審查要點(一)所載之各項考量因素其中
    ：4.創意：商標圖樣是否具有獨特之創意（圖形或意義），可表示不同程度之顯
    著性。商標最顯著之部分，對通體觀察二商標之近似與否有重大影響。5.使用情
    形：使用商標之方式、地域、時間、商品品質、廣告量、銷售量、企業規模及企
    業形象等，對於有無混同之虞均有影響，如著名商標在判斷商標是否近似及商品
    或服務是否類似時，即具有較大保護範圍，．．．等因素綜合判斷之。
(3)、依前揭商標近似審查基準，系爭商標與據以評定商標確屬近似，殆無疑義：
、系爭商標由外文「CARWHEEL」及四邊形圖「    」所組成。系爭商標圖樣上之外
    文「CARWHEEL」（中文意義為「車輪」），與據以評定之註冊第二一七五八○號
    「車輪」及第七五○一一○號「車輪牌及圖」商標圖樣上之中文「車輪」相較，
    商標圖樣上之外文與中文意義相同。
、系爭商標圖樣上之外文「CARWHEEL」（中文意義為「車輪」），與據以評定之註
    冊第五二七○九八號「舵圖」、第七五○一一○號「車輪牌及圖」及第六五一七
    一五號「CALMEX及圖」商標圖樣上之「車輪圖」相較，商標圖樣上之外文與圖形
    意義相同。
、系爭商標圖樣上之四邊形圖「    」，與據以評定之註冊第六五一七一五號「C-
    ALMEX及圖」商標圖樣上之「盾形圖    」相較，商標圖樣上之圖形十分近似。
、基此，系爭商標與據以評定商標異時異地隔離觀察，於外觀與觀念及構圖意匠上
    ，實有致一般消費者產生混淆誤認之虞。依商標近似審查基準，兩商標確屬近似
    之商標。
２、參加人前與訴外人南海食品有限公司就「南海及圖(一)」之商標爭議，中台評字第
    八二○四三八號商標評定書載明：「而該盾形圖    與外文『CALMEX』及車輪圖
    形（即本件據以評定之商標）均為申請人（即本案之申請人）所首創且合併使用
    於鮑魚罐頭商品，其中外文『CALMEX』及車輪圖形除於世界各國獲准註冊外，並
    於我國取得註冊第二一七五七九、五二七○九八號商標專用權，雖該盾形圖未註
    冊，惟申請人皆以該盾形圖配合CALMEX車輪牌商標（即本案之據以評定商標）一
    併使用於其鮑魚罐頭食品包裝上，行銷世界數十年，而行銷我國市場亦已十數年
    ，該商標所表彰之信譽及品質，堪認其知名度，而為一般消費者所熟知，凡此有
    申請人檢送之各國註冊證、銷貨發票、銷售統計表、證明書、輸入許可證、海運
    提貨單、包裝單、報紙廣告、申請人及註冊人產品之包裝圖照片等證據資料附卷
    可稽，且經改制前行政法院七十八年度判字第二○八二號判決及改制前行政法院
    七十九年度判字第二○九四號判決認定在案。」
３、綜上所述，系爭商標與據以評定商標為近似，故有違商標法第三十七條第十二款
    之規定。原評定及訴願決定均無違誤，原告之訴顯無理由。為此，請判決駁回原
    告之訴。
    理  由
一、按商標圖樣「相同或近似於他人同一商品或類似商品之註冊商標者」，不得申請
    註冊，為系爭商標註冊時商標法第三十七條第十二款所明定。而衡酌兩商標是否
    近似，以具有普通知識、經驗之商品購買人於購買時施以普通所用之注意，有無
    混同誤認之虞判斷之，同法施行細則第十五條第一項亦定有明文。又商標在外觀
    、觀念或讀音方面有一近似者，即為近似之商標。
二、本件原告前於八十八年二月十二日以「CARWHEEL及圖」商標，指定使用於商標法
    施行細則第四十九所定商品及服務分類表第二十九類之鮑魚商標，向被告申請註
    冊，經被告准列為註冊第八八二九五八號商標（即系爭商標）。嗣參加人以系爭
    商標有違註冊時商標法第三十七條第七、十二款之規定，對之申請評定，並檢具
    註冊第二一七五八○號「車輪」、第七五○一一○號「車輪牌及圖」商標、第六
    五一七一五號「CALMEX」商標及第五二七○九八號「舵圖」商標（即據以評定商
    標）為證據。案經被告審查，認系爭註冊第八八二九五八號「CARWHEEL及圖」商
    標圖樣上之外文「CARWHEEL」，縱如原告所言，為其所創用之單字，惟其起首「
    CAR」為習知習見之文字，有車、汽車等特定意義，消費者極易將之區隔為「CAR
    」、「WHEEL」二部分，而「WHEEL」有輪、車輪等字義，是結合「CAR」與「WH-
    EEL」二字而成之「CARWHEEL」， 易予人中文意義為「車輪」之聯想，與參加人
    據以評定之註冊第二一七五八○號「車輪」及第七五○一一○號「車輪牌及圖」
    商標圖樣上之中文「車輪」相較，二者中外文意義相彷彿，於異時異地隔離觀察
    ，在觀念上，有使普通知識經驗之商品購買人產生混同誤認之虞，應屬構成近似
    之商標，且前者所指定使用之鮑魚商品，與後者所指定使用之海味肉食、海產肉
    品等商品，屬於類似商品，自有前揭法條規定之適用；又系爭商標既依註冊時商
    標法第三十七條第十二款之規定評決其註冊無效，則其是否有違同法條第七款之
    規定，自無庸論究，乃為系爭商標之註冊應為無效之處分。原告不服，循序提起
    訴願及本件行政訴訟。
三、原告於本件行政訴訟中訴稱，就外觀言之，系爭商標與據以評定商標相較，一為
    外文，一為中文，且系爭商標所用圖樣為「四邊形圖」，據以評定商標所用圖樣
    為「舵圖」，另系爭商標所用中文為「美輪牌」，與據以評定商標「車輪牌」及
    所用「CALMEX」外文圖文，均相去甚遠；就觀念言之，據以評定商標之「車輪牌
    及圖」，其中中文「車輪」乃為一般眾所皆知之用語，其意為「（陸地上用的）
    車子的輪子」，鮮有析分為「車」與「輪」二字之二種觀念來分解，而系爭商標
    確為原告所首創，用以表彰所涉鮑魚產品之獨創用語；就讀音言之，「CARWHEEL
    」字與「車輪牌」字，不論在國語、台語、客語及英語讀音上均相去甚遠，連貫
    唱呼，亦絕無引起聯想可言，從而二商標應不構成近似云云。惟查：
１、系爭註冊第八八二九五八號「CARWHEEL及圖」商標圖樣上之外文「CARWHEEL」，
    縱如原告所言，為其所創用之單字，惟其起首「CAR」 為習知習見之文字，有車
    、汽車等特定意義，消費者極易將之區隔為「CAR」、「WHEEL」二部分，而「W-
    HEEL」有輪、車輪等字義，是結合「CAR」與「WHEEL」二字而成之「CARWHEEL」
    ，易予人中文意義為「車輪」之聯想，與據以評定之註冊第二一七五八○號「車
    輪」、第七五○一一○號「車輪牌及圖」商標圖樣之中文「車輪」相較，二者中
    、外文意義相彷彿，於異時異地隔離觀察，在觀念上，有使具有普通知識經驗之
    商品購買人產生混同誤認之虞，應屬構成近似之商標，且前者所指定使用之鮑魚
    商品，與後者所指定使用之海味肉食、海產肉品等商品，亦屬類似商品，自有前
    揭法條規定之適用。又本件系爭商標既應依商標法第三十七條第十二款之規定評
    定其註冊應作為無效，其是否尚有違反同法條第七款之規定，自無庸審究。
２、原告檢送之問卷調查表及問卷調查結果報告，核屬原告自行製作者，難稱具有公
    信力，況其問卷之取樣、調查及研判，均不明確，尚難遽予採認，執為有利於原
    告之論據。
四、綜上所述，原告之陳詞均不可採，則被告所為系爭商標之註冊應為無效之處分，
    揆諸首揭規定，並無違誤，訴願決定予以維持，亦無不合。原告徒執前詞，訴請
    撤銷訴願決定及原處分，並無理由，應予駁回。
五、本件事證已臻明確，兩造其餘攻擊防禦方法與本件判決結果不生影響，故不逐一
    論述，併此敘明。
據上論結，本件原告之訴為無理由，爰依行政訴訟法第九十八條第三項前段判決如主
文。
中    華    民    國      九十三      年      一      月      二十八    日
                              臺 北 高 等 行 政 法 院 第 一 庭
                                    審 判 長 法    官 徐瑞晃
                                             法    官 李得灶
                                             法    官 吳慧娟
右為正本係照原本作成。
如不服本判決，應於送達後二十日內，向本院提出上訴狀並表明上訴理由，如於本判
決宣示後送達前提起上訴者，應於判決送達後二十日內補提上訴理由書（須按他造人
數附繕本）。
中    華    民    國      九十三      年      一      月      二十八    日
                                             書 記 官 劉道文
